【裁判字號】    96,訴,5744
【裁判日期】    980511
【裁判案由】    侵權行為損害賠償
【裁判全文】
臺灣臺北地方法院民事判決              96年度訴字第5744號
原      告  丙○○
訴訟代理人  黃文玲律師
複  代理人  董子祺律師
            許碩芳律師
被      告  聯合報股份有限公司
法定代理人  甲○○
被      告  乙○○
            丁○○
上三人共同
訴訟代理人  吳尚昆律師
            李怡卿律師
            張宏任律師
上當事人間請求侵權行為損害賠償事件，本院於民國98年4 月22
日言詞辯論終結，判決如下：
    主  文
原告之訴及假執行之聲請均駁回。
訴訟費用由原告負擔。
    事  實  及  理  由
一、原告主張：被告周惠美為被告聯合報股份有限公司（下稱聯
    合報公司）之記者，被告丁○○為聯合報公司之總編輯。詎
    彼等於民國96年5 月26日，在聯合報公司所發行出刊之聯合
    報A6版刊載標題為：「故宮再爆弊案誰A 走6000萬」，副標
    題為：「南院工程挨告，澳商天價索賠，傳前政務委員丙○
    ○修改招標辦法，關鍵人石守謙秘書避走大陸」，內文稱：
    「為了興建南院，故宮在2 年前編列1 億餘元預算召聘專業
    工程管理顧問公司 (PCM)，協助故宮管理興建工程相關事宜
    。但招標過程，即不斷傳出主導南院興建工程的前政務委員
    丙○○涉嫌幫故宮修改招標辦法、放寬資格，讓原本不符合
    招標資格的聯盛取得資格進而得標，後經其他投標廠商抗議
    ，行政院公共工程委員會要求故宮撤銷原標案，並主動將本
    案送交檢調單位」等情之報導。又丁○○與不詳姓名年籍之
    人，於96年5 月28日，在聯合報A2版刊載標題為：「顢頇加
    蠻幹：故宮弊案的新藝綜合體」，內文稱：「再看故宮南院
    的弊案，幾乎是如出一轍。前政務委員丙○○先違法放寬資
    格，讓澳商聯盛取得投標資格；接著工程執行秘書張惠菁指
    示提高6000萬預算，使聯盛以極接近底標的金額取得合約..
    . 一個是學界菁英，一個是文壇新星，只因品嚐了一點權力
    的滋味，即膽大妄為不顧分寸, 最後栽在非自己所長的工程
    領域。」等語之報導。自屬未經查證之不實報導，嚴重侵害
    原告之名譽權，均應共同連帶負擔侵權行為損害賠償責任。
    又聯合報公司為上開三人之僱用人，亦應連帶負擔侵權行為
    損害賠償責任。爰依民法第184 條第1 項前段、第185 條第
    1 項、第188 條第1 項前段、第195 條第1 項侵權行為損害
    賠償法律關係。聲明：（一）被告應連帶給付原告2,500,00
    0 元，及自起訴狀繕本送達翌日起至清償日止，按年息百分
    之5 計算之利息。（二）被告應連帶於判決確定後7 日內在
    聯合報全國版頭版以黑白版面半版之篇幅（寬26公分，長35
    .5  公分），登載附件一所示之「道歉啟事」一日。（三）
    聯合報公司、丁○○應連帶給付原告2,500,000 元，及自起
    訴狀繕本送達翌日起至清償日止，按年息百分之5 計算之利
    息。（四）聯合報公司、丁○○應連帶於判決確定後7 日內
    在聯合報全國版頭版以黑白版面半版之篇幅（寬26公分，長
    35.5 公分），登載附件二所示之「道歉啟事」一日。（五
    ）願供擔保請准宣告假執行。
二、被告則以：上開96年5 月26日之報導，係針對澳商聯盛公司
    因遭解約向故宮提告為主軸，附帶說明該工程疑涉弊案由檢
    調偵辦之背景說明，涉及原告部分係以「傳出」字樣，未斷
    言原告是否涉案，況當時其他媒體如今週刊已於2 個月前即
    96年3 月間，以第536 期報導翔實，而自今週刊報導後 2個
    多月，均未見原告出面澄清，則上開報導將之列為背景資料
    說明，並非空穴來風，又該篇報導文末特別載明「林豐盛則
    表示，他沒有參與故官徵選管理顧問公司的工作。他擔任的
    是南院的諮詢委員，負責提供跨部會協調及相關工程的建議
    與指導」等語，亦已為必要之平衡報導，充分揭示原告之意
    見，不致侵害原告之名譽權。又前開96年5 月28日之報導，
    係緊接2 日前上開故宮相關弊案之報導而來，聯合報之讀者
    可清楚知悉96年5 月26日之報導已強調「傳出」，且已將原
    告之說法清楚的讓讀者知悉，當不致對原告之名譽權有損害
    ，又原告與相關工程案之關聯，為可受公評之事，該社論評
    論目的顯然強調公共事務之討論，並非惡意貶損何人之名譽
    。另丁○○雖為聯合報總編輯，然其工作著重於編採政策走
    向之規劃及其他行政事務之決策，其負責之編輯事務則為大
    略規劃頭版主題，對於新聞稿內容並無實際參與採訪或撰寫
    ，亦不負責審核或對版面進行編輯，自未對原告侵權。聲明
    ：（一）原告之訴駁回。（二）如受不利判決，願供擔保請
    准宣告免為假執行。
三、兩造不爭執事項：
（一）周惠美為聯合報公司之記者，丁○○為聯合報公司之總編
      輯。
（二）96年5 月26日聯合報A6版刊載標題為：「故宮再爆弊案誰
      A 走6000萬」，副標題為：「南院工程挨告，澳商天價索
      賠，傳前政務委員丙○○修改招標辦法，關鍵人石守謙秘
      書避走大陸」，內文稱：「為了興建南院，故宮在2年前
      編列1億餘元預算召聘專業工程管理顧問公司 (PCM)，協
      助故宮管理興建工程相關事宜。但招標過程，即不斷傳出
      主導南院興建工程的前政務委員丙○○涉嫌幫故宮修改招
      標辦法、放寬資格，讓原本不符合招標資格的聯盛取得資
      格進而得標，後經其他投標廠商抗議，行政院公共工程委
      員會要求故宮撤銷原標案，並主動將本案送交檢調單位」
      等情之報導。
（三）於96年5 月28日聯合報A2版刊載標題為：「顢頇加蠻幹：
      故宮弊案的新藝綜合體」，內文稱：「再看故宮南院的弊
      案，幾乎是如出一轍。前政務委員丙○○先違法放寬資格
      ，讓澳商聯盛取得投標資格；接著工程執行秘書張惠菁指
      示提高6000萬預算，使聯盛以極接近底標的金額取得合約
      ... 一個是學界菁英，一個是文壇新星，只因品嚐了一點
      權力的滋味，即膽大妄為不顧分寸, 最後栽在非自己所長
      的工程領域。」等語之報導。
四、本件原告固主張上開報導侵害原告之名譽權，被告應連帶負
    擔侵權行為損害賠償責任等語，惟為被告所否認，並辯稱：
    上開報導係善意發表可受公評之適當言論等語置辯。是本件
    應予審酌者厥為：上開報導是否構成侵權行為？被告辯稱係
    善意發表可受公評之適當言論，有無理由？如認上開報導構
    成侵權行為，原告請求被告連帶給付慰撫金、登報道歉，有
    無理由？
（一）按所謂之名譽，及指人格之社會評價，故名譽有無受侵害
      ，應以社會上對其評價是否貶損以為斷，倘依社會觀念足
      認其人之聲譽已遭貶損，即足當之。又行為人是否侵害名
      譽，應斟酌被害人在社會上之地位依客觀標準判斷。次按
      言論自由為人民之基本權利，憲法第11條明文保障，國家
      應給予最大限度之維護，俾其實現自我、溝通意見、追求
      真理及監督各種政治或社會活動之功能得以發揮，惟為兼
      顧對個人名譽、隱私及公共利益之保護，法律尚非不得對
      言論自由依其傳播方式為合理之限制，故刑法第310 條第
      1 項及第2 項之誹謗罪，即係保護個人法益而設，至第3
      項所為：「對於所誹謗之事，能證明其為真實者，不罰。
      但涉於私德而與公共利益無關者，不在此限」之規定，則
      係針對言論內容與事實相符者之保障，並藉以限定刑罰權
      之範圍，縱行為人不能證明言論內容為真實，但依其所提
      證據資料，認為行為人有相當理由確信其為真實者，即不
      能以誹謗罪之刑責相繩，亦不得以上開規定免除檢察官或
      自訴人依法應負行為人故意毀損他人名譽之舉證責任，此
      業經司法院大法官會議釋字第509 號著有解釋，衡酌上開
      解釋意旨，既係為衡平憲法所保障之言論自由與名譽、隱
      私等私權所為之規範性解釋，則為維護法律秩序之整體性
      ，俾使各種法規範在適法或違法之價值判斷上趨於一致，
      自應認在民事責任之認定上，亦有一體適用上開解釋之必
      要。再按發表言論與陳述事實不同，意見為主觀之價值判
      斷，無所謂真實與否，在民主多元社會，各種價值判斷均
      應容許，而受言論自由之保障，僅能藉由言論之自由市場
      機制，使真理愈辯愈明而達到去蕪存菁之效果。因此對於
      可受公評之事，縱加以不留餘地或尖酸刻薄之評論，亦受
      憲法之保障，蓋維護言論自由即所以促進政治民主與社會
      之健全發展，與個人名譽可能遭受之損失兩相權衡，顯有
      較高之價值。惟事實陳述本身涉及真實與否，雖其與言論
      表達在概念上偶有流動，有時難期涇渭分明，若言論係以
      某項事實為基礎，或發言過程中夾論夾敘，將事實敘述與
      評論混為一談，在評價言論自由與保障個人名譽權之考量
      上，仍應考慮事實之真偽。又而權衡個人名譽對言論自由
      之退讓程度時，於自願進入公眾領域之公眾人物，或就涉
      及公眾事務領域之事項，更應為較高程度之退讓。綜上，
      行為人對於公眾人物或所涉公眾事務，以善意發表言論，
      或對於可受公評之事為適當之評論，或行為人雖不能證明
      言論內容為真實，但就其所言為真實之舉證責任，仍應有
      相當程度之減輕（證明強度不必至客觀之真實），且不得
      完全加諸於行為人。倘依行為人所提證據資料，可認有相
      當理由確信其為真實，或對於行為人乃出於明知不實故意
      捏造或因重大過失、輕率、疏忽而不知其真偽等不利之情
      節未善盡舉證責任者，均不得謂行為人為未盡注意義務而
      有過失。縱事後證明其言論內容與事實不符，亦不能令其
      負侵權行為之損害賠償責任（最高法院93年度台上字第18
      05號、95年度台上字第2365號判決要旨參照）。
（二）本件原告主張上開報導刊載其涉嫌幫故宮修改招標辦法、
      放寬資格，讓原本不符合招標資格的聯盛取得資格進而得
      標等情恣意詆毀原告人格，惟為被告所否認。是被告刊載
      系爭報導有無侵害原告名譽，自應以被告能否舉證證明有
      相當理由確信為真實，或原告對於行為人乃出於明知不實
      故意捏造或因重大過失、輕率、疏忽而不知其真偽等不利
      之情節有無善盡舉證責任為斷。經查，被告認定原告涉嫌
      修改招標辦法、放寬資格，係根據96年3 月出刊之今週刊
      報導「前政務委員丙○○身陷圖利醜聞，故宮南院工程爆
      發六千萬元工程弊案」、「故宮南院自選址開始，一直被
      弊案傳聞所困擾，但這次故宮南院真的爆發約六千萬元的
      貪瀆醜聞，目前正由調查局台北市調查處與士林地檢署聯
      手偵辦中。故宮南院弊案發生於前故宮院長石守謙任內，
      故宮南院工程弊案目前有兩名涉案關鍵人士，一位是前行
      政院政務委員丙○○。丙○○一直是推動國內社區建築運
      動的重要舵手，他曾負責九二一重建委員會的副執行長，
      也是民進黨總統參選人游錫打造宜蘭縣經驗的縣府顧問
      。前行政院長游錫擔任閣揆時，丙○○一直負擔重大建
      設招標案的評選重任，手中督導、經手的重大建設發包金
      額超過四千億元。另一主要關鍵人士則是張惠菁」、「為
      了興建故宮南院工程，故宮編列預算聘用工程專案管理顧
      問公司，目的是希望透過專案管理顧問，協助故宮在約六
      十億元預算內，將故宮南院做到最佳品質。沒想到卻在過
      程中，先是爆發丙○○等人涉嫌違法放寬資格，讓澳商聯
      盛公司取得投標資格。隨後，擔任故宮南院新建工程執行
      祕書的張惠菁又指示所屬簽呈提高六千萬元預算，將合約
      底價由一億二千萬元增加為一億七九九八萬八千元，緊接
      著澳商聯盛公司只比故宮底價少四十八萬八千元的金額，
      以一億七九五十萬元取得這項顧問合約，這起浪費政府公
      帑，圖利廠商六千萬元的醜聞案。檢調單位調查發現，故
      宮七人評選委員會已悄悄修改招標辦法，放寬專案顧問服
      務公司的競標資格，增列「其他具有本採購案技術及人力
      需求之顧問或管理公司」，如此一來，澳商聯盛公司就具
      有參與投標資格，這項放寬資格的決定和前行政院政務委
      員丙○○有關」、乙○○採訪故宮主秘金士先等情，並有
      該週刊報導、採訪手稿在卷可佐。倘參酌故宮辦理南院工
      程專案管理服務招標所衍生之糾紛，故宮遭聯盛公司索賠
      6000多萬元；及招標過程確有修改招標辦法之事；暨聯盛
      得標後復經行政院公共工程委員會要求故宮撤銷原標案，
      並主動將本案送交檢調單位等情相互以觀。足徵原告在客
      觀上確實有令人信其牽涉修改招標辦法、放寬資格之外觀
      ，是被告刊載上開報導，堪認應盡舉證責任，且無明知不
      實故意捏造之情，且基於言論自由之維護，並不以被告刊
      載之報導客觀真實為要。是原告雖主張其非評選委員，無
      權修改招標辦法乙節，縱認屬實，亦無礙於上開言論自由
      之維護。況原告就被告上開言論是否基於明知不實故意捏
      造或因重大過失、輕率、疏忽而不知其真偽等不利之情節
      未能舉證證明之。揆諸前開說明，應認原告此部分之主張
      為不可採。至被告刊載「顢頇加蠻幹：故宮弊案的新藝綜
      合體」、「一個是學界菁英，一個是文壇新星，只因品嚐
      了一點權力的滋味，即膽大妄為不顧分寸, 最後栽在非自
      己所長的工程領域」等語乃屬單純發表意見予以評論，而
      非陳述事實，當不至於使原告個人評價產生貶損。從而，
      原告主張被告刊載上開報導貶損原告，構成侵權行為，要
      非可採。
五、綜上所述，原告主張被告侵害其名譽權，既無足採，則其基
    於民法第184 條第1 項、第185 條第1 項、第188 條第1 項
    前段、第195條第1項侵權行為法律關係，訴請（一）被告應
    連帶給付原告2,500,000 元，及自起訴狀繕本送達翌日起至
    清償日止，按年息百分之5 計算之利息。（二）被告應連帶
    於判決確定後7 日內在聯合報全國版頭版以黑白版面半版之
    篇幅（寬26公分，長35.5公分），登載附件一所示之「道歉
    啟事」一日。（三）聯合報公司、丁○○應連帶給付原告2,
    500,000 元，及自起訴狀繕本送達翌日起至清償日止，按年
    息百分之5 計算之利息。（四）聯合報公司、丁○○應連帶
    於判決確定後7 日內在聯合報全國版頭版以黑白版面半版之
    篇幅（寬26公分，長35.5 公分），登載附件二所示之「道
    歉啟事」一日，均無理由，不應准許。又原告之訴既經駁回
    ，其假執行之聲請亦失所附麗，應併予駁回。
六、本件事證已臻明確，兩造其餘之攻擊防禦方法及所提之證據
    ，經審酌後認均無礙判決之結果，爰不予一一論述。
七、據上論結，本件原告之訴為無理由，並依民事訴訟法第78條
    ，判決如主文。
中    華    民    國    98    年    5     月    11    日
                  民事第二庭    法  官  黃呈熹
以上正本係照原本作成。
如對本判決上訴，須於判決送達後20日內向本院提出上訴狀。
中    華    民    國    98    年    5     月    11    日
                                書記官  傅美蓮


司法院資訊處製作；財團法人民間司法改革基金會備份。
